【裁判字號】    95,上訴,285
【裁判日期】    950511
【裁判案由】    殺人未遂
【裁判全文】
臺灣高等法院刑事判決                 95年度上訴字第285號
上  訴  人
即  被  告  甲○○
                    現於臺灣台北看守所 （另案
選任辯護人  舒建中  律師
上列上訴人因殺人未遂案件，不服臺灣臺北地方法院94年度訴字
第631 號，中華民國94年12月16日第一審判決（起訴案號：臺灣
臺北地方法院檢察署94年度偵字第2022號），提起上訴，本院判
決如下：
    主  文
原判決撤銷。
甲○○殺人未遂，處有期徒刑伍年貳月。
    事  實
一、緣甲○○（原名吳雪凰）與馬應皓原為男女朋友，因而投資
    馬應皓所經營設於臺北市大安區○○○路○段76號3樓之2 駿
    凌國際有限公司（下稱駿凌公司），嗣馬應皓另結識駿凌公
    司員工乙○○，致陷入男女感情及金錢糾葛；馬應皓、甲○
    ○及乙○○為解決三人間感情、金錢糾紛，於民國91年11月
    11日下午4、5時許，相約前往駿凌公司附近公園進行談判，
    馬應皓要求與甲○○分手，結束駿凌公司營業並分配公司資
    產，三人遂返回駿凌公司辦公室簽寫切結書，甲○○因挽回
    舊情未果，對乙○○心生怨懟，同日晚間23時許，見乙○○
    趴在辦公桌上哭泣，馬應皓復進入辦公室接聽電話，竟基於
    殺人之犯意，前往乙○○辦公隔間，假意與之談話，取出預
    藏於手提袋中、內裝有去漬油之小型保特瓶，趁乙○○轉頭
    回話未即回神之時，將瓶內去漬油朝乙○○頭部、身體等部
    位潑灑，乙○○為閃躲隨即避至會客沙發區，詎甲○○仍未
    放棄，徒手拉扯乙○○頭髮及雙手，毆打乙○○臉部、頭部
    並以腳踹乙○○大腿，使乙○○受有頭部淤傷（ 2x1.5公分
    ）、臉部三處淤傷（5x1公分、1.5x0.5 公分、1x0.3公分）
    、右前臂瘀腫併裂傷（7x6公分）、左手淤傷（1x1公分）、
    右大腿淤傷（5x1 公分）及輕微腦震盪等傷害，復揚言要與
    乙○○同歸於盡，而持不知屬何人所有之打火機企圖點火，
    適馬應皓即時發現，抓住甲○○阻止其引燃火勢，乙○○始
    倖免於難，馬應皓隨後將甲○○拉至廚房，乙○○因恐引發
    火勢，影響該大樓其他住戶生命、財產之安全，決意冒險至
    廚房搶下甲○○手中打火機，再遭甲○○以口咬傷其右手，
    而受有右手淤傷（3x1 公分）之傷害，嗣後臺北市政府警察
    局大安分局新生南路派出所警員林俊生因乙○○以電話報案
    而至現場處理，始悉上情。
二、案經乙○○訴由臺北市政府警察局大安分局報請臺灣臺北地
    方法院檢察署檢察官偵查起訴。
    理  由
一、訊據被告甲○○固不否認於91年11月11日下午4、5時許，為
    處理三人間感情、財務糾紛而與告訴人乙○○、馬應皓在駿
    凌公司附近公園進行談判，隨後返回駿凌公司辦公室簽寫切
    結書，因故與告訴人發生口角進而互毆等情，惟矢口否認有
    何殺人未遂犯行，辯稱：伊與馬應皓相戀6 年，遭告訴人強
    行介入，逼迫馬應皓做抉擇，並強逼伊退出，伊於談判後頓
    時深覺生無可戀，決意自殺，遂取出平日置放於皮包內裝去
    漬油之瓶子，將瓶內摻水之去漬油往自己身上倒，告訴人身
    上之去漬油係因與伊相互拉扯而沾染，並非伊所潑灑，且伊
    當時也沒有拿打火機，且證人林俊生於原審亦證述沒有聞到
    汽油味云云。經查：
（一）按刑事訴訟法第159 條之3第3款係規定，被告以外之人於
      審判中有「滯留國外或所在不明而無法傳喚或傳喚不到」
      情形者，其於檢察事務官、司法警察官或司法警察調查中
      所為之陳述，經證明具有可信之特別情況，且為證明犯罪
      事實之存否所必要者，得為證據，而所謂「傳喚不到」係
      指因「滯留國外或所在不明而無法傳喚或傳喚不到」而言
      ，有最高法院94年度台上字第3592號判決可資參照。查證
      人馬應皓經原審傳喚、拘提均無法到庭，有原審送達證書
      【見原審卷（二）第35、36頁】、刑事報到單【見原審卷
      （二）第46、85頁】、拘票【見原審卷（二）第84-1、84
      -2】及拘提報告書【見原審卷（二）第84-3頁】附卷足憑
      ，堪認證人馬應皓已處於所在不明而無法傳喚或傳喚不到
      之情形，參證人馬應皓於警詢中之證詞（見偵一卷第10頁
      ），核與告訴人乙○○於警詢、偵查、原審及本院中指述
      情節相互一致【詳見（二）（三）部分所述】，且被告自
      承案發當時僅被告、告訴人及馬應皓三人在駿凌公司等情
      屬實（見偵一卷第7 頁反面），足認證人馬應皓警詢中證
      詞具有可信之特別情況，且為證明犯罪事實存否所必要，
      依刑事訴訟法第159條之3第3 款之規定，馬應皓前開警詢
      筆錄應屬傳聞之例外，具有證據能力，合先敘明。
（二）上揭事實，業據告訴人於警詢中指稱：「（於何時？何地
      ？遭何人傷害？）我於91年11月11日23時左右，在北市○
      ○○路○段76號3樓之2 屋內遭傷害。（遭何人傷害？如何
      傷害？）我遭甲○○傷害，甲○○今日持寶特瓶內裝有汽
      油，揚言與我同歸於盡，並潑汽油於屋內及我身上，且動
      手毆打我。（何處受傷？有無驗傷？）我受傷情形如北市
      仁愛醫院驗傷診斷書（甲）91年11月12日病歷號碼000000
      00號，所載情形。（為何緣故甲○○要傷害你？北市○○
      ○路○段76號3樓之2 是何人居住？）因感情糾紛，該住址
      為我上班之駿凌國際有限公司。... （當時現場有幾人在
      場？）我和老板馬應皓與甲○○三人。」等語（見偵一卷
      第12頁反面、第13頁）、於偵查中證稱：「甲○○於91年
      11月11日晚上在復興南路，吳拿汽油潑我。我有跑，她追
      我，當時我趴在桌上哭，馬應皓去接電話，吳拍我，我一
      抬頭她就拿汽油，我問她到底那裡對不起她，她說要與我
      同歸於盡，就拿手中小瓶保特瓶汽油潑我，我蹲下擦眼睛
      ，她趨前抓我頭髮，打我臉，踢我大腿，馬應皓抓她，她
      手上拿打火機，她一直喊要同歸於盡，我跟她說生命很可
      貴，大樓有很多人，我打她二巴掌，要他清醒。她拿打火
      機很危險，我搶她打火機，還被他咬。」等情纂詳（見偵
      一卷第23頁反面、第24頁），經核與告訴人於原審結證：
      「（91年11月11日有無到馬應皓公司？）有，上午9 時去
      上班，當天下班我還在。（被告何時到？）被告先到公司
      附近的公園，當時下午約4、5時，馬應皓約她到公園談，
      我們三人一起到公園，......，馬應皓情急之下說要將公
      司解散，公司的財產約1千8百萬分成三分，我、被告、馬
      應皓一人一份，被告覺得馬應皓很愛她，但馬說己經對她
      沒感情。‧‧‧（後來如何到公司？）後來馬答應要給被
      告6百萬元，被告同意馬的提議，給她6百萬，她就和馬分
      手，馬就要求我和被告回公司寫切結書。...... （ 回公
      司後發生何事？）回公司後我回我坐位，我趴在桌上哭，
      馬正好接一通來自伊朗的國際電話，被告跑來我的坐位，
      說馬要我去在支票上蓋手印，我回頭向她說，我那裡得罪
      妳了，她突然從她的包包拿出，不知是汽油類的裝在小瓶
      礦泉水保特瓶內液體物，往我頭頂灑下，我因為帶隱形眼
      鏡，眼睛很疼，我跑到前面會客沙發拿衛生紙擦我的眼睛
      ，馬正好說完電話衝出來，問發生何事，被告就跑來打我
      ，因為我蹲在地下，她站著拉我頭髮並用力打我頭、臉，
      馬就去拉她，她手拿不知道從哪裡來的打火機，說要和我
      們同歸於盡，她說要先燒了我，馬很用力的抓住她的兩手
      臂，要我趕快走，但我因為她手上還有打火機，很害怕發
      生火災，所以我沒有走開，馬和被告之後拉到廚房，後來
      我去廚房看被告又拿著打火機，衝向我來，馬和被告跌倒
      在地上，我過去打了被告二巴掌，我向被告說這棟樓有很
      多人住，如果發生火災怎辦，我要去搶打火機，被告就咬
      我右手，我很疼不知如何是好，我決定出去打電話報警，
      之後大安分局的警員來了，消防隊也來了，但是馬及被告
      他們將公司的門反鎖，在門外警員告訴我，不能逮補被告
      ，因為他們在裡面不是現行犯。」【見原審卷（二）第49
      、50頁】，於本院證稱：「當時我的辦公室是OA的辦公室
      ，她當時拿汽油味道的東西往我的身上由頭噴灑下來，而
      且還打我，又踢我，我是因為阻止她才受傷的，我看情形
      不對，所以我才報警。」（見本院卷第26頁）等情大致相
      符。
（三）且證人馬應皓於警詢中證稱：「（於91年11月11日23時左
      右在台北市○○○路○段76號3樓之2 發生傷害案，你是否
      在場？當時何人在場？）我有在場，當時有我及乙○○、
      甲○○三人在場。（你與乙○○、甲○○是何關係？三人
      為何在北市○○○路○段76號3樓之2 ）我們是三角關係。
      該地是我所經營公司，而乙○○是公司職員，甲○○是我
      朋友。我們三人當時在公司內談論我們三人之問題。（為
      何當時有傷害案發生？是否請你所見之情形詳述？）我們
      三人於公司內談了很久，但我由於至公司內接一通電話，
      忽然聽到辦公室內兩女爭吵聲音，等我聽完電話回辦公室
      發現，兩女身上及地上均有汽油味，而甲○○作勢拿打火
      機，我上前阻止抓著他，當時乙○○說著要打醒她（甲○
      ○），並說不能輕言生死，而打了五、六個耳光，甲○○
      則以口咬著乙○○的手，當時非常混亂，我試著架開雙方
      ，等乙○○離開公司門外，乙○○報案請警方到場。而甲
      ○○要以刀子自殺，不准警方進入公司內。我才請警方先
      離開。」等情屬實（見偵一卷第10頁）。
（四）另證人即臺北市政府警察局大安分局新生南路派出所警員
      林俊生於原審證稱：「（91年11月11日晚上乙○○有無向
      你們派出所報案？）有，當天我有去現場，我是一人去，
      我去的時候在樓下遇到楊，到樓上時要他們開門，但是裡
      面不知道有何人，我聽楊說裡面有馬及被告。‧‧‧（楊
      當時有無表示被告向她潑汽油及點打火機？）有。（當時
      有無作緊急處理？）我通知同事聯絡消防隊，消防隊後來
      有到現場。（後來有無進入公司？）沒有開門，他們只有
      開一小縫說要自己協商。」等語明確【見原審（二）第57
      、58頁】，並有乙○○傷勢照片（見偵一卷第四頁、第五
      頁反面）及臺北市立仁愛醫院驗傷證明書（見偵一卷第12
      、13頁）等資料附卷足憑。堪認告訴人指證被告因男女感
      情、金錢等糾紛，對伊心生怨恨，於91年11月11日晚間23
      時許，基於殺人之犯意，在駿凌公司伊辦公隔間內，取出
      其預藏於手提袋、內裝含有汽油味道之去漬油之小型保特
      瓶，將瓶內液體朝伊頭部、身體等部位潑灑，伊雖隨即避
      至會客沙發區，惟被告並未放棄，徒手拉扯伊頭髮，毆打
      伊臉部、頭部並以腳踹伊大腿，復揚言要與伊同歸於盡，
      持打火機企圖點火，適馬應皓即時阻止，伊始倖免於難，
      伊恐引發火勢欲搶下被告手中打火機，再遭被告以口咬傷
      伊右手，嗣後臺北市政府警察局大安分局新生南路派出所
      警員林俊生後因伊電話報案始前往處理，並通知消防隊至
      現場待命等情，核與事實相符，應可採信。
（五）被告雖辯稱伊並未向告訴人乙○○潑灑汽油，皮包內瓶子
      所裝係摻水之去漬油，伊係因要自殺，而將瓶內摻水之去
      漬油往自己身上倒，告訴人因與伊相互拉扯而沾染去漬油
      。按被告見告訴人趴在辦公桌上哭泣，假意欲與告訴人談
      話，隨即取出預藏於手提袋、內裝有汽油味道之去漬油之
      小型保特瓶，趁告訴人轉頭回話未即回神，隨將瓶內液體
      朝告訴人頭部、身體等部位潑灑等情，業據告訴人於警詢
      、偵查、原審及本院審理中指述一致【見偵一卷第12頁反
      面、第23頁反面及原審卷（二）第49、50頁】，且證人馬
      應皓於警詢已具體指證案發當時告訴人、被告身上及辦公
      室地上均有汽油味等情明確（見偵一卷第10頁）。經查，
      去漬油成分為C5至C8碳氫化合物之混合物，其閃火點小於
      0 ℃，室溫下點火即會燃燒，其氣味類似汽油味，此有內
      政部消防署95年3月13日消署調字第0950004695 號函覆說
      明去漬油成分暨所附中國石油股份有限公司物質安全資料
      表可稽，另按去漬油既屬揮發性溶劑，其與大量空氣接觸
      後，氣味雖不至於完全消失，但仍會隨時間經過而逐漸減
      低消散。告訴人與證人馬應皓於偵查中雖謂被告所潑灑液
      體係汽油，然案發當時情況急迫，告訴人突遭潑灑氣味與
      汽油相類似之揮發性液體，於此緊急情況下，除對油品有
      相當認識及經常接觸者外，通常一般人主觀上均會認定係
      遭潑灑汽油，此乃經驗之常。又證人林俊生雖於原審訊問
      時對於告訴人當時身上有無汽油味及告訴人當天衣著均表
      示無印象【見原審卷（二）57頁】，然按證人林俊生前述
      證言係於94年11月3日於原審審理時所陳，距案發當時（
      即91年11月11日）幾近三年，參酌證人記憶、印象往往因
      時間久遠而逐漸模糊，實難僅以林俊生於案發後三年證稱
      伊對現場有無汽油味已無印象，即否定該保特瓶內所裝液
      體係有汽油味之去漬油，又證人林俊生到場時距離告訴人
      遭被告潑灑不明液體已有一段時間，該液體之部分氣味已
      因時間經過而揮發消散，證人如未特別注意，致未留下深
      刻印象自屬常情。且告訴人於報案時已明確指出被告向其
      潑灑汽油並企圖點燃打火機，前往處理之新生南路派出所
      警員林俊生因而通知消防隊至現場待命等情，業據證人林
      俊生證述明確【見原審卷（二）第58、59頁】，如被告未
      以所預藏之去漬油潑灑告訴人，何以告訴人於案發當日即
      向警方為上述指述，且告訴人於警詢、偵查、原審及本院
      審理中指證情節始終一致？足證被告確有向告訴人潑灑其
      所攜之去漬油。復查，被告先於警訊中辯稱因告訴人強取
      伊身上之去漬油致不慎將去漬油倒在自己身上云云（見偵
      一卷第7 頁反面），後偵查中改稱：伊本欲飲用稀釋之去
      漬油自殺，喝到一半竟遭告訴人搶走，並往告訴人自己身
      上倒云云（見偵一卷第16頁反面），後於原審審理中改稱
      ：伊為輕生而將去漬油往身上倒，告訴人因與伊拉扯頭髮
      而沾染去漬油云云【見原審卷（二）第61】，綜觀被告就
      伊企圖自殺方式及告訴人身體沾染去漬油緣由等情，歷次
      所為辯解均不相同，堪認被告所為辯解，要屬臨訟杜撰卸
      責之詞，殊無足取。
（六）按「殺人未遂罪之成立，以有戕害他人生命之故意，著手
      於殺害之實行而未發生死亡之結果為要件。而行為人是否
      具有殺人之故意，固可參酌加害時所用器具，被害人受傷
      多寡以及受傷部位是否為致命之處等情，惟上情尚不能據
      為絕對之標準，仍須斟酌當時客觀環境及其他具體情形加
      以判斷。」，有最高法院91年度台上字第7565號判決可資
      參照。被告矢口否認有殺害告訴人之犯意，惟查，去漬油
      為揮發性液體，其燃點極低，極易引發猛烈之火勢，已如
      前述，如將去漬油潑灑於人體重要部位後引燃，足以致人
      於死，此應為被告所明知，被告為個人情感受挫，遷怒於
      第三者，竟以預藏於手提袋，裝置於市售小型保特瓶之去
      漬油，趁告訴人未即回神之際，隨將去漬油朝告訴人頭部
      、身體等重要部位潑灑，告訴人雖隨即閃避，惟被告仍繼
      續追打告訴人，並持打火機企圖點火，揚言要與告訴人同
      歸於盡，告訴人所受傷勢雖僅頭部淤傷（2x1.5 公分）、
      臉部三處淤傷（5x1公分、1.5x0.5公分、1x0.3 公分）、
      右前臂瘀腫併裂傷（7x6公分）、右手淤傷（3x1公分）、
      左手淤傷（1x1公分）、右大腿淤傷（5x1公分）及輕微腦
      震盪等傷害，然此係因告訴人奮力抵抗且迅速閃躲，並經
      證人馬應皓適時阻止所致，自不能因被告未引燃火苗燒傷
      告訴人，即認定被告無殺人之犯意；又告訴人於91年11月
      12日警詢中雖僅對被告提出傷害告訴（見偵一卷第12頁反
      面），然依證人林俊生於原審審理中證述：「（楊與你一
      起回派出所？）當初跟她說可以先到醫院驗傷再拿驗傷單
      到派出所告傷害，‧‧‧」等語【見原審卷（二）第58頁
      】及告訴人於警詢中已明確指認被告向伊潑灑汽油並企圖
      點火等情（見偵一卷第9 頁）可稽，告訴人應係受警員之
      影響，而僅對被告提出傷害告訴，且按「告訴人之告訴，
      祇須指明所告訴之犯罪事實及表示希望訴追之意思，即為
      已足，其所訴之罪名是否正確或無遺漏，在所不問」，有
      最高法院72年度台上字第5222號判決可參，自不能僅以告
      訴人於警詢中對被告提出傷害告訴，即認定被告無殺害告
      訴人之犯意，是被告辯稱伊無殺害告訴人犯意一節，自非
      可信。
（七）綜上所述，被告基於殺人之犯意，將預藏之去漬油潑灑在
      告訴人頭部、身體，並企圖點火引燃，經馬應皓適時阻止
      始倖免於難等情，應堪認定，本件事證明確，被告殺人未
      遂等情，已堪認定，應依法論科。
（八）被告因與馬應皓及告訴人乙○○間之情感問題，於本件前
      述殺人未遂犯行後，復基於報復心理教唆原無重傷害犯意
      之曾萬安，邀同林書銘、盧璋旺以不危及性命之方式教訓
      乙○○，且對於乙○○可能因此受重傷害有所預見，於92
      年4月29日晚間8時50分許，在台北市○○○路○段248巷附
      近，遭林書銘持硫酸朝乙○○之臉部灑下，造成乙○○臉
      部、頸部、胸部及雙上肢均受有二度至三度之化學性灼傷
      併右眼化學性灼傷，經送醫治療後呈右眼無光感、左眼視
      力零之重傷害。另於92年5月5日，以120萬 元之代價，教
      唆原無殺人及未經許可持有槍、彈犯意之曾萬安槍殺馬應
      皓，並由被告甲○○提供馬應皓之照片及辦公室地點等資
      料予曾萬安，由曾萬安邀同林書銘、郇國光，由林書銘以
      被告所提供之金錢購得南非製口徑9釐米制式半自動手槍1
      枝及制式子彈7發後，於同年月10日凌晨1時20分許，在台
      北市○○○路○段126巷8 號前大安公園之人行道上，由郇
      國光持槍朝馬應皓之胸部射擊一發子彈，致馬應浩受有第
      四、五胸椎骨折併脊髓橫斷性損傷及氣胸、血胸等傷害，
      其下半身卻因此完全癱瘓。而犯有教唆使人受重傷及教唆
      殺人未遂二罪，經本院94年度上更（一）字第408 號判處
      被告教唆使人受重傷，處有期徒刑8年、教唆殺人未遂，
      處有期徒刑13年，應執行有期徒刑20年，業經最高法院95
      年4月20日95年台上字第2086 號判決上訴駁回確定在案，
      併予敘明。
二、核被告所為係犯刑法第271 條第2項、第1項之殺人未遂罪。
    被告雖著手於殺人行為之實行，惟未生告訴人死亡之結果，
    應屬未遂犯，依刑法第26條前段之規定，按既遂犯之刑減輕
    之。又查，被告係基於殺人之單一犯意，向告訴人潑灑去漬
    油，因告訴人閃躲、抵抗，始繼續追打並試圖點燃打火，已
    如前述，堪認告訴人所受傷勢應係被告實施殺害行為之當然
    結果，公訴意旨認被告傷害行為係殺人行為之階段行為，應
    為殺人未遂罪所吸收，容有未恰，併此敘明。原審對被告據
    以論罪科刑，固非無見，然查，被告對告訴人所潑灑之液體
    係去漬油已說明如上，乃原審竟誤認為係汽油，判決自有違
    誤，被告上訴仍否認基於殺人故意對告訴人潑灑去漬油，以
    告訴人係因與其拉扯致沾染該油品置辨，其上訴雖為無理由
    ，然原判決既有違誤，本院自應予以撤銷改判。爰審酌被告
    甲○○因男友馬應皓另結識告訴人乙○○，致三人陷入男女
    感情及金錢糾葛，談判後因挽回舊情未果，心有不甘，竟向
    告訴人潑灑去漬油，並企圖點火燒死告訴人，手段兇殘，犯
    後猶飾詞狡辯，尚無悔意，足見其惡性非輕，惟念尚未引燃
    火勢，且告訴人所受傷勢並非過重，及其犯罪時所受之刺激
    、生活狀況、品行、智識程度等一切情狀，量處如主文第二
    項所示之刑，以示儆懲。至被告犯案所使用之去漬油、打火
    機，雖係供被告犯罪所用之物，惟未扣案，無證據證明該打
    火機係被告所有，去漬油復因被告頃倒經告訴人及駿凌公司
    人員清理而滅失，且非義務沒收之物，爰不另為沒收之諭知
    ，附此敘明。
據上論斷，應依刑事訴訟法第369條第1項前段、第364條、第299
條第1項前段，刑法第271條第2項、第1項、第26條前段，判決如
主文。
本案經檢察官張秋雲到庭執行職務。
中    華    民    國     95     年   5    月    11    日
                  刑事第十一庭  審判長法  官  張連財
                                      法  官  林明俊
                                      法  官  楊照男
以上正本證明與原本無異。
如不服本判決，應於收受送達後十日內向本院提出上訴書狀，其
未敘述上訴之理由者並得於提起上訴後十日內向本院補提理由書
（均須按他造當事人之人數附繕本）。
                                      書記官 陳秋雄
中    華    民    國    95    年    5     月    11    日
附錄：本案論罪科刑法條全文
中華民國刑法第271條
殺人者，處死刑、無期徒刑或 10 年以上有期徒刑。
前項之未遂犯罰之。
預備犯第 1 項之罪者，處 2 年以下有期徒刑。


司法院資訊處製作；財團法人民間司法改革基金會備份。
